臺灣高等法院刑事判決　　　　　　　　96年度上訴字第3023號
上　訴　人　臺灣士林地方法院檢察署檢察官
上　訴　人
即　被　告　丙○○
選任辯護人　法律扶助顏瑞成律師
上列上訴人因被告殺人案件，不服臺灣士林地方法院95年度重訴
字第21號，中華民國96年6 月20日第一審判決（起訴案號：臺灣
士林地方法院檢察署95年度偵字第10494 號），提起上訴，本院
判決如下：
    主  文
原判決撤銷。
丙○○殺人，處有期徒刑捌年，褫奪公權肆年，減為有期徒刑肆
年，褫奪公權貳年。扣案之水果刀壹支沒收。
    事  實
一、丙○○與乙○○原係朋友關係，緣乙○○於民國（下同）94
    年4、5月間起，時常對丙○○之外籍配偶甲○○騷擾、糾纏
    ，甲○○將上情告知丙○○，直至95年8 月27日，乙○○仍
    密集以電話騷擾甲○○，甲○○心生厭煩不安，即以電話告
    知丙○○，並囑其於同日晚間陪同回家，嗣於同日深夜10時
    40分至11時許，丙○○駕駛車牌號碼788-DB號營業小客車陪
    同騎乘機車尾隨在後之甲○○欲一同返回住處，途經臺北縣
    汐止市○○街151 號前時，被已有酒意之乙○○攔下理論。
    丙○○搖下車窗詢問何故，乙○○先出言辱罵丙○○，進而
    伸手抓住丙○○衣領，並徒手接續毆打丙○○臉部。丙○○
    因遭毆打，情急之下，隨手在其車內置物箱內持其所有之水
    果刀1 支準備反擊，丙○○客觀上能預見以該支水果刀刺入
    人體胸部要害，會因用力甚猛，使刀刃穿透胸腔，刺中胸腔
    內人命所繫之重要臟器器官，致發生死亡之結果，其僅需徒
    手反擊掙脫，甚或以所持之水果刀刺割乙○○之雙手，已足
    以防衛乙○○之繼續毆打侵害，丙○○竟以超過正當防衛之
    必要程度及方法，即起殺人之犯意，持該支水果刀刺入乙○○右胸前深達10至12公分（傷口A ：右胸前距足底132至139
    . 5 公分處，開口8 公分斜向穿刺傷，由11點半至6 點半方
    向由右胸斜向左方向，穿過右側第1、2肋骨於胸肋關節外側
    ，穿過右肺肺門區並造成右肺萎縮及肺門有約2.5 公分開口
    ，並達心包膜有6×5公分之刺創開口，造成下腔靜脈入口處
    有2.5×2.5公分之刺創開口，並造成心包膜囊填塞，血塊約
    400 公克，深達約10至12公分），乙○○被刺中後，仍未停
    止攻擊，立即開啟車門，將丙○○拉出車外，並接續毆打丙○○，丙○○仍基於同一殺人決意，接續持該支水果刀反擊
    ，並胡亂刺進乙○○右手臂外側，該刀並刺穿乙○○右手臂
    內側，進而穿刺入右側側胸壁（ 傷口B ：位於約離足底136
    公分、右胸側壁處有刺創傷口，深約2 公分，傷口開口與閉
    口分別為0.5×0.5與1×0.1公分，與傷口C、D可連成同一刺
    傷。傷口C ：位於右手臂外側，離足底約128 公分處，刺創
    入口開口及閉口傷口分別為2.6×0.6與3×0.1公分。傷口 D
    ：位於右手臂內側，離足底約136 公分與傷口B 相鄰，開口
    傷口為0.6×0.5公分）等部位，乙○○則因胸部遭刺創下腔
    靜脈及血胸引起心包膜囊填塞及血胸，最後因心因性休克及
    呼吸性休克而死亡。丙○○於行兇後，即囑甲○○報警處理
    ，並留在現場，向前來處理之警員游勝豐自首而受裁判。
二、案經臺北縣政府警察局汐止分局報請臺灣士林地方法院檢察
    署檢察官偵查起訴。
    理  由
壹、程序方面：
    按被告以外之人於審判外之陳述，雖不符刑事訴訟法第 159
    條之1 至第159 條之4 之規定，而經當事人於審判程序同意
    作為證據，法院審酌該言詞陳述或書面陳述作成時之情況，
    認為適當者，亦得為證據；當事人、代理人或辯護人於法院
    調查證據時，知有刑事訴訟法第159條第1項不得為證據之情
    形，而未於言詞辯論終結前聲明異議者，視為有前項之同意
    ，刑事訴訟法第159 條之1 、第159 條之5 第1 項、第2 項
    分有明文。經查，本判決下列所引用之被告以外之人於審判
    外之陳述，檢察官、被告及辯護人於原審及本院言詞辯論終
    結前均未聲明異議，本院審酌上開證據資料製作時之情況，
    尚無違法不當及證明力明顯過低之瑕疵，亦認為以之作為證
    據應屬適當，故揆諸前開規定，認前揭證據資料有證據能力
    ，合先敘明。
貳、實體方面：
一、訊據被告丙○○固坦承有於前揭時地持水果刀刺傷被害人乙○○，並導致乙○○死亡之事實不諱，惟與其辯護人均辯稱
    ：案發前半年內，因乙○○一直騷擾其妻甲○○，案發當天
    乙○○又多次以電話騷擾並威脅其妻，其妻不敢回家，一直
    到當晚10時許其妻打電話要伊護送回家，伊開計程車在前，
    其妻騎乘機車尾隨其後，在途中遭乙○○攔阻去路，乙○○
    出手揪住其衣領，並徒手接續毆打伊，伊隨手持置於車內之
    水果刀反擊乙○○，伊僅想傷害乙○○，並無殺人之犯意，
    且非預謀犯罪，其行為僅成立傷害致死罪云云。惟查：
（一）被告係基於殺人之犯意，持該支水果刀殺害乙○○之事實
      ，業據被告於原審及本院準備程序時均供承在卷（見原審
      卷第8 頁、第9 頁、第80頁、第193 頁、第226 頁、第22
      8 頁；本院卷第15頁反面、第31頁反面），雖其於原審時
      辯稱係基於義憤殺人（詳如後述）云云，惟仍無礙其坦承
      具有殺人之犯意。
（二）再按刑法上殺人罪與傷害人致死罪之區別，本視加害人有
      無殺意為斷，被害人所受之傷害程度，固不能據為認定有
      無殺意之唯一標準，但加害人之下手情形如何，於審究犯
      意方面，仍不失為重要參考資料（最高法院20年度非字第
　　　104號判例亦同此意旨 ）。查本件被害人乙○○因胸部遭
      刺創下腔靜脈及血胸引起心包膜囊填塞及血胸，最後因心
      因性休克及呼吸性休克，於95年 8月27日死亡之事實，有
      檢察官勘驗筆錄、臺灣士林地方法院檢察署相驗屍體證明
      書、法醫驗斷書、法務部法醫研究所鑑定書各1份及照片1
      9幀在卷可憑（見95年度相字第596號卷第22頁至54頁、原
      審卷第17頁至27頁）。且被害人乙○○屍體經解剖鑑定結
      果：「外傷證據：傷口 A：右胸前距足底132至139.5公分
      處有開口8公分斜向穿刺傷，由11點半至6點半方向由右胸
      斜向左方向，穿過右側第1、2肋骨於胸肋關節外側，穿過
      右肺肺門區並造成右肺萎縮及肺門有約 2.5公分開口，並
      達心包膜有6×5公分開口，造成下腔靜脤入口處有2.5×2
      .5 公分之刺創開口，並造成心包膜囊填塞，血塊約400公
      克，深達約10至12公分。傷口B：位於約離足底136公分、
      右胸側壁處有刺創傷口，深約 2公分，傷口開口與閉口分
      別為0.5×0.5與1×0.1公分與傷口C、D似可連成同一刺創
      。傷口C：位於右手臂外側，離足底約128公分處，研判為
      刺創入口開口及閉口傷口分別為2.6×0.6及3×0.1公分。
      傷口D：位於右手臂內側，離足底約136公分與傷口 B相鄰
      ，開口傷口為0.6×0.5公分。死者之死亡經過及檢驗判明
      ：死者（乙○○）之死亡機轉為心因性休克及呼吸性休克
      ，死亡原因為右上臂及右前胸穿刺銳創致心包膜囊填塞及
      肺創傷併血胸，最後因心因性休克及呼吸性休克而死，死
      亡方式為『他殺』。」等情（見原審卷第22頁至第23頁、
      第26頁至第27頁），核與被告自白行兇之過程均相符合。
      此外，復有被告行兇使用之水果刀1支及身著之血衣（ 上
      衣、褲子、內衣 ）3件扣案可資佐證，足見被害人乙○○
      之死亡結果，確係被告持水果刀刺創所致，其間顯有相當
      因果關係至明。再言，案發時，被告遭被害人乙○○抓住
      衣領，其與被害人既為近距離接觸，以當時情況被告既能
      由車內置物箱內取出水果刀，自亦能正確判斷被害人手部
      之位置，被告復自承知悉以水果刀刺向人體心臟部位會導
      致死亡等語（見原審卷第 229頁），其竟捨被害人之手部
      之非要害部位不刺，直接刺往被害人之右胸部，導致被害
      人右胸前穿刺傷及胸肋骨切創造成右肺損傷、右下腔靜脈
      損傷、心包膜填塞，且刺入胸腔達約10至12公分之深（見
      原審卷第26頁），其用力之猛，殺意之堅，至為明確。再
      被告刺殺被害人 1刀後，又遭被害人拉下車毆擊，被告復
      自承斯時係拿刀亂刺等語（見偵查卷第33頁），雖該刀係
      刺向被害人之右手臂，惟被告既非特意刺向被害人手臂，
      且其前即起殺人之犯意，以斯時時間密接且被害人仍持續
      攻擊被告之情況判斷，被告應無可能改以傷害之犯意刺向
      被害人，即被告於原審審理時亦自承其先後 2刀均係基於
      義憤殺人之犯意為之（見原審卷第 231頁），徵之被告所
      刺之第 2刀亦導致被害人有：(一)右上臂上入、出口穿刺傷
      。(二)右側側胸壁有穿刺傷入口，似可與右上臂之穿刺傷連
      成一直線，由穿刺入、出口研判可為連續一刀之穿刺傷之
      傷口（見原審卷第26頁）。其 1刀即刺穿被害人之手臂，
      並深入胸壁，益徵被告持刀刺向被害人之際，業已存有殺
      人之犯意甚明。是被告辯稱並無殺人犯意，僅成立傷害致
      死罪云云，並不足採。
（三）又被告於偵審時雖曾辯稱係義憤殺人云云，惟查刑法所謂
      當場激於義憤而殺人，非祗以被害人先有不正之行為為已
      足，且必該行為在客觀上有無可容忍，足以引起公憤之情
      形，始能適用（最高法28年上字第2564號判例亦同此意旨
      ）。本件被害人乙○○於案發前半年不斷騷擾被告之妻甲○○，固非正當，然被告自可報警或循其他管道處理，在
      客觀上尚非使被告受有不堪容忍之刺激，自無激於義憤可
      言。而案發當時，被害人攔阻被告去路，縱使其對被告有
      辱罵或毆打之行為屬實，究非屬騷擾被告之妻之情事，尤
      與當場之意義不符，是被告雖遭受被害人之攻擊行為，當
      場實施反擊行為，不過是被告能否主張正當防衛而阻卻其
      殺人行為之違法性（此部分如後所述），自非屬當場激於
      義憤殺人甚明，被告此部分之辯解，亦無可採。
（四）按刑法第23條正當防衛，係以對於現在不法之侵害，而出
      於防衛自己或他人權利之行為，即足當之，所稱不法之侵
      害，祗須客觀上有違法之行為，即可以自力排除其侵害而
      行使防衛權，且不以侵害大小與行為之輕重而有所變更，
      又侵害之是否為現在，應以其侵害之是否尚在繼續中，可
      否即時排除為準，苟其侵害尚在繼續中而被害人仍受有侵
      害之危險，而可以即時排除者，仍不失為現在之侵害。本
      件被告自警詢以迄偵審中始終供稱：乙○○一手拉伊衣領
      ，一手用拳打伊的臉，伊在情急之下，用右手拿起放在車
      內置物箱內之水果刀，往上一刺，就刺中乙○○之胸部，
      乙○○被刺後，又抓住伊，將伊拉出車外，又一直毆打伊
      ，伊又持刀刺乙○○手臂，乙○○就倒下等語，核與證人
      甲○○於警訊及原審審理時證述：被告當時開計程車走前
      面，伊騎機車走在後面，乙○○在路中阻擋被告車輛，要
      求被告跟伊離婚，不然就要殺害被告，乙○○一手抓被告
      衣領，一手毆打被告，乙○○有將被告拉出車外，兩個人
      就一直打，伊在後面叫救命，伊有看到乙○○倒下等語（
      見偵查卷第11頁及反面；原審卷第88頁）大致相符。再被
      告或證人甲○○或曾供（證）稱：被害人當時係抓住被告
      之「領帶」云云，惟依被告被查獲時所攝之照片，並無配
      戴領帶（見原審卷第210 頁），應認被害人於案發時係抓
      住被告之「衣領」無訛。是被告確因被害人將被告之車攔
      停於半路中後，一手抓住被告衣領，一手毆打被告臉部，
      被告當時在計程車內，因無法脫身，情急之下，為排除現
      時不法之侵害，遂隨手抓起放在置物箱內之水果刀，猛刺
      乙○○胸部1 刀，嗣乙○○被刺第1 刀後，仍未停止攻擊
      被告，並將被告拉出該車外，持續毆打被告，顯見被告當
      時之身體正遭受現時不法之侵害無訛。又被告持以殺害被
      害人之水果刀雖係自車內置物箱內所取出，惟被告係以駕
      駛計程車為業，長時以計程車為生活範圍，故於車內自備
      水果刀削切水果食用，尚不悖於常情，且無證據證明被告
      係預謀殺人，故被告持刀刺殺被害人之反擊行為，堪屬正
      當防衛行為無疑。惟刑法上之正當防衛，祇以基於排除現
      在不法之侵害為已足，防衛過當，則指防衛行為超越必要
      之程度而言，而防衛行為是否超越必要之程度，須就實施
      之情節而為判斷，即應就不法侵害者之攻擊方法與其緩急
      情勢，由客觀上審查防衛權利者之反擊行為，是否出於必
      要以定之（最高法院63年度台上字2104號判例亦同此意旨
      ）。經查，本件案發時，被害人將被告之車攔停後，由於
      言語不合，遂出手抓住位於駕駛座內被告之衣領，並一手
      毆打被告臉部，被告若為使被害人鬆手，並阻止被害人繼
      續毆打，自可持水果刀刺傷被害人抓住或毆打被告之手，
      即得讓被害人鬆手，已足排除被害人之侵害行為，被告豈
      有持水果刀猛刺被害人胸部之致命處之必要？再被告嗣雖
      又遭被害人拉出車外，並持續受被害人毆打，仍胡亂猛刺
      被害人1 刀（該刀刺穿右上臂，並刺入右側側胸壁），致
      被害人最後終因心包膜囊填塞及肺創傷併血胸，導致心因
      性休克及呼吸性休克而死亡。況被告於審理中亦供稱知道
      以水果刀刺進人之心臟會導致死亡等語，已如前述，顯見
      被告之防衛行為已超越必要程度，致造成被害人死亡之結
      果，被告之防衛行為顯屬過當，仍不能解免被告殺人之刑
      責。
（五）又被告於犯罪後留在現場，並要其妻甲○○報警處理，被
      告於犯罪未發覺前，向前來處理之警員游勝豐自首殺人犯
      行等情，業據證人甲○○及前往現場處理警員陳鴻培、游
      勝豐於原審審理時證述綦詳（見原審卷第81頁至88頁、第
      93頁至第94頁），並有臺北縣政府警察局勤務指揮中心受
      理各類案件紀錄單1 紙在卷可佐（見原審卷第140 頁，報
      案電話0000000000聲請人丙○○，由甲○○使用），被告
      於犯罪被發覺前自首犯罪而接受裁判，其行為符合自首要
      件，亦堪認定。
（六）綜上所述，被告既有戕害被害人乙○○之生命之決意，又
      著手刺殺之實行，致發生被害人死亡之結果，被告縱因防
      衛自己權利，而揮刀刺殺被害人，然其防衛行為顯然過當
      ，被告實有殺人之犯意。本件事證明確，被告所辯並不足
      採，被告犯行洵堪認定，應依法論科。
二、核被告所為，係犯刑法第271 條第1 項之殺人罪。被告行為
    ，雖符合正當防衛過當之規定，但防衛過當造成被害人死亡
    不宜免除其刑，應依刑法第23條但書之規定減輕其刑。又被
    告殺害被害人乙○○後，除委請其妻至警所報案外，其並於
    有偵查犯罪權限之機關或個人知悉其為犯人前，向警員坦承
    其為行為人，並接受裁判，合於自首之規定，應依刑法第62
    條前段之規定遞予減輕其刑。
三、原審認被告罪證明確，予以論罪科刑，固非無見。惟查：（
    一）本案發生於刑法修正生效後之95年8 月27日，原判決認
    定被告符合自首要件，竟於理由內記載依「修正前」刑法第
    62條之規定遞減被告刑責，並援引刑法第2 條第1 項前段之
    規定，自有違誤。（二）被告於原審審理時仍抗辯係基於義
    憤而殺人，並未完全坦承犯行，且導致人命猝逝，惡性非輕
    ，原審僅量處有期徒刑6 年，亦嫌輕縱。（三）中華民國96
    年罪犯減刑條例業於96年7 月4 日經總統公布，並於同年月
    16日施行，被告係於96年4 月24日以前犯罪，雖其所犯之刑
    法第271 條第1 項之殺人罪為該條例第3 條第1 項第15款所
    定不得減刑之罪，惟因符合同條例第6 條自首要件，仍應予
    以減刑，原審未及審酌，同有未洽。被告上訴意旨，否認其
    有殺人犯意，並認原審量刑過重，並無理由；另檢察官上訴
    意旨，認被告係預謀殺人云云，雖無理由，惟其認被告犯罪
    後態度不佳，原審量刑顯然過輕，則應認為有理由。然原審
    判決既有前揭可議之處，自應由本院將原判決予以撤銷改判
    。爰審酌被告因其妻長期遭被害人騷擾，再遭被害人毆打，
    一時氣憤，因防衛過當而持水果刀殺害被害人，致被害人喪
    失寶貴生命，造成被害人家屬極大哀痛，並嚴重影響社會治
    安，其行為殊不可取，惟犯罪後自首犯行，且與被害人家屬
    達成民事和解等一切情狀，改量處被告有期徒刑8 年，並審
    酌被告係犯殺人罪，依其犯罪之性質，認有褫奪公權之必要
    ，爰依刑法第37條第2 項規定宣告其褫奪公權4 年，並依中
    華民國96年罪犯減刑條例減為有期徒刑4 年，褫奪公權2 年
    ，以示懲儆。
四、至扣案之水果刀1 支，係被告所有，供犯罪所用之物，業據
    其供承在卷，應依刑法第38條第1 項第2 款之規定宣告沒收
    。至另扣案之血衣3 件，雖係被告所有，但非供犯罪所用，
    爰不予宣告沒收，附此敘明。
據上論斷，依刑事訴訟法第369 條第1 項前段、第364 條、第29
9 條第1 項前段，刑法第271 條第1 項、第23條但書、第62條前
段、第37條第2 項、第38條第1 項第2 款，中華民國96年罪犯減
刑條例第2 條第1 項第3 款、第6 條、第7 條、第14條，判決如
主文。
本案經檢察官姜貴昌到庭執行職務。
中　　華　　民　　國　　96　　年　　8 　　月　　30　　日
 　　　　　       刑事第一庭審判長法　官  蔡  長  溪
                                  法　官　陳  春  秋
                                  法　官　謝  靜  恒
以上正本證明與原本無異。
如不服本判決，應於收受送達後十日內向本院提出上訴書狀，其
未敘述上訴之理由者並得於提起上訴後十日內向本院補提理由書
（均須按他造當事人之人數附繕本）。
                                  書記官  陳  珮  茹
中　　華　　民　　國　　96　　年　　8 　　月　　30　　日
附錄：本案論罪科刑法條全文
刑法第271條第1項
殺人者，處死刑、無期徒刑或10 年以上有期徒刑。
